臺灣士林地方法院民事判決　　　　　　　99年度重訴字第36號
原　　　告　新北市財政局
法定代理人　呂衛青
訴訟代理人　李永裕律師
複代理人　　張瑞娟律師
　　　　　　陳力揚律師
被　　　告　吳協華即李雁鳴之.
　　　　　　財政部國有財產局
法定代理人　張佩智
訴訟代理人　陳文龍
複代理　人　龔維智律師
　　　　　　李玉華
上列當事人間拆屋還地事件，本院於民國100 年4 月26日言詞辯
論終結，判決如下：
    主      文
被告吳協華應將坐落新北市淡水區○○○段七二六地號土地上，
門牌號碼新北市○○區○○街二巷四號，面積六十九點五七平方
公尺之地上物（如新北市淡水地政事務所民國九十九年九月二十
日淡土測字第二三五九號土地複丈成果圖之編號D 部分所示）拆
除並騰空土地後，將該部分土地返還予原告。
被告吳協華應給付原告新臺幣拾柒萬玖仟壹佰肆拾參元，及自民
國一○○年四月十四日起至清償日止，按週年利率百分之五計算
之利息。
被告吳協華應自民國一○○年四月十四日起至返還第一項土地之
日止，按月於每月一日給付原告新台幣貳仟玖佰捌拾陸元。
原告其餘之訴駁回。
訴訟費用由被告吳協華負擔五分之一，餘由原告負擔。
本判決第一項於原告以新台幣捌拾伍萬元為被告供擔保後，得假
執行。
原告其餘假執行之聲請駁回。
    事實及理由
壹、程序方面：
一、本件被告吳協華（即李雁鳴之繼承人）未於言詞辯論期日到
    場，核無民事訴訟法第386 條各款所列情形，爰依原告之聲
    請，就該部分由原告一造辯論而為判決。
二、本件起訴時原告臺北縣淡水鎮公所法定代理人為蔡葉偉，嗣
    於訴訟中因臺北縣升格改制，經原告於100 年3 月18日聲請
    由升格改制後之新北市政府財政局法定代理人呂衛青承受訴
    訟，應予准許。
三、本件原告原對被告孫榮智、孫榮光、孫榮建、孫榮媛（前4
    人為于濟貞之繼承人）、饒益我、孫火燈（即起訴狀另誤載
    之「孫燈」，兼孫德清之繼承人）、孫張秀、余孫俊正（前
    2 人為孫德清之繼承人）、蔡迪明、蔡迪昭、蔡迪芳（前3
    人為蔡伯鈞之繼承人）、吳協華（即李雁鳴之繼承人）、財
    政部國有財產局提起本件訴訟，惟嗣於民國100 年1 月31日
    對除被告吳協華（即李雁鳴之繼承人）、財政部國有財產局
    以外之人撤回訴訟，前揭人等曾到庭者亦未提出異議，原告
    訴之撤回自為合法。
貳、實體方面：
一、原告之主張：
(一)、被告吳協華（即李雁鳴之繼承人）部分：
１、新北市淡水區○○○段726 地號（重測前為淡水段砲台埔小
    段28-4地號）（下稱系爭土地）由原告機關管理（所有權人
    原為淡水鎮，嗣因臺北縣升格改制而改為新北市）。
２、詎李雁鳴未經原告同意，亦無合法權源，無權占用系爭土地
    ，並於其上搭建新北市淡水區○○○段1665建號（重測前為
    淡水段砲台埔小段53建號）建物，即門牌號碼新北市○○區
    ○○街2 巷4 號建物，亦即新北市淡水地政事務所99年9 月
    20日淡土測字第2359號土地複丈成果圖（下稱淡水地政事務
    所複丈成果圖）之編號D 部分所示，面積69.57 平方公尺，
    所為已致所有權人之所有權行使受到損害，惟李雁鳴業已於
    82年1 月30日死亡，其繼承人為被告吳協華，是爰依民法第
    767 條、第1148條等規定，請求被告吳協華（即李雁鳴之繼
    承人）拆除上開建物，並將無權占用之土地返還予原告。
３、如前所述，李雁鳴無權占用系爭土地致所有權人無法行使土
    地所有權而受有損害，已構成侵權行為，又其無法律上之原
    因受有相當於租金之利益，亦使原告受有損害，是爰依民法
    第17 9條、第184 條、第1148條等規定，請求被告吳協華（
    即李雁鳴之繼承人）賠償原告相當於租金之損害。查李雁鳴
    無權占有之土地面積，依淡水地政事務所複丈成果圖）之編
    號D 部分所示為69.57 平方公尺，又系爭土地93年度至97年
    度之申報地價均為每平方公尺1 萬300 元，是原告依土地法
    第97條第1 項、第105 條、第148 條、土地法施行法第25條
    、平均地權條例第16條前段、平均地權條例施行細則第21條
    前段及民法第179 條、第184 條、第1148條等規定，得請求
    被告吳協華（即李雁鳴之繼承人）給付原告自本件起訴往前
    推算5 年、以系爭土地申報地價10% 計算相當於租金之不當
    得利，核為35萬8 千286 元（計算式：10,300元×69.57 平
    方公尺×10％×5 年＝358,286 元《小數點以下4 捨5 入》
    ），及自起訴狀繕本送達翌日起至返還系爭土地之日止，按
    月於每月1 日給付原告相當於租金之損害，核為5 千971 元
    （計算式：10,300元×69.57 平方公尺×10％×1/12＝5,97
    1 元《小數點以下4 捨5 入》），應屬相當。
(二)、被告財政部國有財產局部分：
１、被告財政部國有財產局（下稱國有財產局）亦未經原告同意
    ，亦無合法權源，無權占用系爭土地，並於其上搭建新北市
    淡水區○○○段1664建號（重測前為淡水段砲台埔小段2 建
    號）建物，即門牌號碼新北市○○區○○街26號建物，面積
    89.7平方公尺，所為業已致所有權人之所有權行使受到損害
    ，原告爰依民法第767 條之規定，請求被告財政部國有財產
    局拆除上開建物，並將無權占用之土地返還予原告。
２、被告雖辯稱：依卷附新北市政府100 年1 月14日北府工建字
    第0991117674號函覆說明六所載：「無法判別2 建物為上述
    何棟建物，故無法判斷建物是否存在」，顯見建物所在位置
    不明，且存在與否已有疑問，原告既無法證明被告系爭建物
    確實占用系爭土地，請求被告拆屋還地並賠償相當於租金之
    損害，於法無據云云，惟查上開新北市政府函僅謂「無法判
    斷建物是否存在」，並未明白論斷建物已滅失，是原告訴請
    被告拆屋還地，於法顯無不合。
３、如前所述，被告國有財產局無權占用系爭土地致所有權人無
    法行使土地所有權而受有損害，已構成侵權行為，又其無法
    律上之原因受有相當於租金之利益，亦使原告受有損害，是
    爰依民法第179 條、第184 條等規定，請求被告國有財產局
    賠償原告相當於租金之損害。查被告機關無權占有之土地面
    積，依建物登記謄本所示為89.7平方公尺，又系爭土地93年
    度至97年度之申報地價均為每平方公尺1 萬300 元，是原告
    依土地法第97條第1 項、第105 條、第148 條、土地法施行
    法第25條、平均地權條例第16條前段、平均地權條例施行細
    則第21條前段及民法第179 條、第184 條等規定，請求被告
    機關給付原告自本件起訴往前推算5 年、以系爭土地申報地
    價10% 計算相當於租金之不當得利，核為46萬1 千955 元（
    計算式：10,300元×89.7平方公尺×10％×5 年＝461,955
    元《小數點以下4 捨5 入》），以及自起訴狀繕本送達翌日
    起至返還系爭土地之日止，按月於每月1 日給付原告相當於
    租金之損害，核為7 千699 元（計算式：10,300元×89.7平
    方公尺×10％×1/12＝7,699 元《小數點以下4 捨5 入），
    應屬相當。
(三)、聲明：
１、被告吳協華（即李雁鳴之繼承人）應將坐落於系爭土地上，
    門牌號碼為新北市○○區○○街2 巷4 號，面積69.57 平方
    公尺之地上物（如淡水地政事務所複丈成果圖之編號D 部分
    所示）拆除並騰空土地後，返還該部分土地予原告。
２、被告吳協華（即李雁鳴之繼承人）應給付原告35萬8 千286
    元，及自起訴狀繕本送達翌日起至清償日止，按週年利率5%
    計算之利息。
３、被告吳協華（即李雁鳴之繼承人）應自起訴狀繕本送達翌日
    起至返還第1 項之土地之日止，按月於每月1 日給付原告5
    千971 元。
４、被告國有財產局應將坐落於系爭土地上，門牌號碼為新北市
    ○○區○○街26號，面積89.7平方公尺之地上物拆除並騰空
    土地後，返還該部分土地予原告。
５、被告國有財產局應給付原告46萬1 千955 元，及自起訴狀繕
    本送達翌日起至清償日止，按週年利率5%計算之利息。
６、被告國有財產局應自起訴狀繕本送達翌日起至返還第4 項之
    土地之日止，按月於每月1 日給付原告7 千699 元。
７、關於第1 項、第4 項之請求，原告願供擔保，請准宣告假執
    行。
８、訴訟費用由被告共同負擔。
二、被告之抗辯：
(一)、被告吳協華（即李雁鳴之繼承人）未於言詞辯論期日到場，
    亦未提出書狀作何聲明或陳述。
(二)、被告國有財產局則辯稱：
１、原告指稱新北市○○區○○段砲台埔小段2 建號建物（重測
    後為紅毛城段1664建號）占用系爭土地，惟就該建物是否業
    已滅失，依卷附新北市政府100 年1 月14日北府工建字第
    0991117674號函覆說明六所載：「無法判別2 建號為上述何
    棟建物，故無法判斷建物是否存在」，顯見系爭建物所在位
    置不明，且存在與否已有疑問，原告既無法證明被告該建物
    確實占用系爭土地，請求被告拆屋還地並賠償相當於租金之
    損害，於法無據。
２、聲明：
(1)、原告之訴駁回。
(2)、訴訟費用由原告負擔。
(3)、如受不利之判決，願供擔保免為假執行。
三、查系爭土地由原告機關管理（所有權人原為淡水鎮，臺北縣
    升格改制後改為新北市）；又依卷附新北市淡水區○○○段
    1664建號（重測前為淡水段砲台埔小段2 建號）（下稱系爭
    2 建號建物）、1665建號（重測前為淡水段砲台埔小段53建
    號）（下稱系爭53建號建物）之建物登記謄本所載，上開建
    號建物之坐落地號均為系爭土地，而所有權人則分別為中華
    民國（管理機關為被告國有財產局）、李雁鳴（業於82 年1
    月30日死亡，繼承人為被告吳協華）等情，為兩造所未爭執
    ，並有系爭土地、系爭2 建號建物、系爭53建號建物之登記
    謄本，及李雁鳴之除戶謄本等件（見本院卷一第28、40、45
    、134 頁）附卷可稽；
四、原告主張被告吳協華之被繼承人李雁鳴、被告國有財產局所
    分別登記為所有人或管理機關之系爭53建號、2 建號建物，
    均無權占有系爭土地，而欲依民法所有權人之物上請求權，
    訴請被告吳協華、國有財產局拆屋還地。按所有人對於無權
    占有或侵奪其所有物者，得請求返還之，民法第767 條前段
    定有明文，而「占有」為一事實，原告主張被告等分別以前
    開建物無權占有系爭土地，自應以前開建物目前存在於系爭
    土地為前提。經查：
(一)、1.本院前依原告聲請至系爭土地履勘測量，惟因在場人均無
    法指出目前系爭53建號、2 建號建物之所在，而未能施測等
    情，有本院99年4 月20日勘驗筆錄、新北市淡水地政事務所
    99年5 月26日北縣淡地測字第0990006980號函、新北市淡水
    地政事務所99年6 月1 日北縣淡地測字第0990005852號函、
    新北市淡水地政事務所99年6 月18日北縣淡地測字第099000
    8734號函在卷可考（見本院卷一第189 至191 頁、卷二第8
    至11頁）。2.本院嗣依民事訴訟法第289 條規定，囑託新北
    市政府指派建築主管機關，會同地政事務所測量人員，協助
    確認系爭53建號、2 建號建物是否業已滅失，經新北市政府
    邀集相關單位辦理會勘後，覆稱：「... 五、... 真理街2
    巷4 號為紅毛城段1665建號之建築改良物登記簿所登載之住
    所（該登記簿尚無登載建物門牌），且會勘時該建物《土地
    複丈成果圖標示為D 之建物》之門口亦懸貼有真理街2 巷4
    號之門牌《其與淡水區戶政事務所提供之門牌位置參考圖所
    標示之相關位置相符》，另再比對相關位置之67年《最早》
    及98年《最新》之航空照片圖資結果，該範圍仍有建物存在
    ，故判別53建號尚存在。六、另外2 建號之建築改良物登記
    簿登記之建物門牌為真理街26號，尚無整編後之門牌資料可
    稽；且會勘時土地複丈成果圖標示為B 、C 、E 、F 之建物
    皆未懸掛門牌；再比對相關位置之67年《最早》及98年《最
    新》之航空照片圖資結果，除F 建物之位置不同外，餘C 、
    E 、F 建物尚存在，惟無法判別2 建號為上述何棟建物，故
    無法判斷建物是否存在」等語，有新北市政府100 年1 月14
    日北府工建字第0991117674號函暨所檢附之附件（含會勘紀
    錄、航空照片圖、門牌整編資料及位置參考圖、土地建物查
    詢資料、淡水地政事務所複丈成果圖等件）附卷可參（見本
    院卷二第54至87頁）。依該新北市政府100 年1 月14日函所
    檢送為附件之淡水地政事務所複丈成果圖，顯示99年10月5
    日複丈時，系爭土地上共有A 、B 、C 、D 、E 、F 6 棟建
    物，其中A 棟掛有門牌「真理街2 巷2 號」，D 棟掛有門牌
    「真理街2 巷4 號」，其餘B 、C 、E 、F 棟均未掛門牌，
    又各棟建物使用系爭土地面積各為58.41 平方公尺、160.41
    平方公尺、28.05 平方公尺、69.57 平方公尺、83.23 平方
    公尺、17平方公尺）等情（見本院卷二第85頁）。
(二)、系爭53建號建物（即被告吳協華之被繼承人李雁鳴登記為所
    有權人之建物）部分：
    查依卷附系爭53建號建物登記謄本所示（見本院卷一第40頁
    ），系爭53建號建物建築完成於56年4 月10日，李雁鳴於62
    年5 月4 日以買賣為原因登記為所有權人，又該登記謄本上
    之建物門牌欄固屬空白，惟所有權人李雁鳴之住址則登載為
    「真理街2 巷4 號」等情；次查依前述新北市政府100 年1
    月14日函檢附之淡水地政事務所複丈成果圖所示（見本院卷
    二第85頁），系爭土地於99年10月5 日複丈時，現存於系爭
    土地上之編號D 建物掛有「真理街2 巷4 號」門牌，又經比
    對67年及98年之航空照片圖資結果（見本院卷二第61、62頁
    ）可知，現存之編號D 建物於67年間即已存在，而該時間與
    李雁鳴於62年間登記為系爭53建號建物所有權人之時間，尚
    屬接近；準此，應足認所有權人李雁鳴於60餘年間所居住之
    「真理街2 巷4 號」即為其登記為所有權人之系爭53建號建
    物，且即係系爭土地上於60餘年間已存在、目前仍現存之編
    號D 棟建物，前述新北市政府邀集相關單位辦理會勘結果亦
    同認此情在卷（參新北市政府10 0年1 月14日北府工建字第
    0991117674號函之說明五）。是系爭53建號建物目前仍存在
    於系爭土地乙情，洵堪認定。
(三)、系爭2 建號建物（即中華民國登記為所有權人、被告國有財
    產局登記為管理機關之建物）部分：
    查依卷附系爭2 建號建物登記謄本所示（見本院卷一第45頁
    ），系爭2 建號建物建築完成於27年2 月26日，中華民國於
    42年3 月5 日辦理第一次登記為所有權人，又該登記謄本上
    之建物門牌欄登載為「真理街2 巷26號」（未另註記是否有
    整編後之門牌）等情；惟查依前述新北市政府100 年1 月14
    日函檢附之淡水地政事務所複丈成果圖所示（見本院卷二第
    85頁），系爭土地於99 年10 月5 日複丈時，現存在系爭土
    地上之編號A 、B 、C 、D 、E 、F 共6 棟建物中，無任何
    1 棟掛有「真理街2 巷26 號 」門牌，又經比對67年及98年
    之航空照片圖資結果（見本院卷二第61、62頁），雖可知現
    存之編號C 、E 、F 棟建物於67年間即已存在，然該時間與
    系爭2 建號建物建築完成、中華民國登記為所有權人之時間
    ，均相距甚久，顯不足認上開於60餘年間已存在、目前仍現
    存之編號C 、E 、F 棟建物，即係中華民國於42年間登記為
    所有權人之系爭2 建號建物。是本件依原告所舉之證據資料
    ，系爭2 建號建物目前是否仍屬存在，顯尚有疑。
(四)、綜上，被告吳協華之被繼承人李雁鳴登記為所有權人之系爭
    53建號建物，目前仍存在於系爭土地上（即淡水地政事務所
    複丈成果圖之編號D 部分所示，使用土地面積69.57 平方公
    尺），而原告主張該建號建物無權占用系爭土地乙情，則未
    據被告吳協華到場爭執，或提出任何占有權源之證據以供本
    院審酌，自堪信原告之主張為真實，則原告依民法第767 條
    所有權人之物上請求權規定，訴請繼承李雁鳴財產上權利義
    務之被告吳協華拆屋還地，自屬有據；至中華民國登記為所
    有權人、被告國有財產局登記為管理機關之系爭2 建號建物
    ，依原告所舉之證據尚不足認該建號建物目前仍存在於系爭
    土地上，原告逕以該建號建物無權占用系爭土地而訴請拆屋
    還地，自屬無據。
(五)、按無法律上之原因而受利益，致他人受損害者，應返還其利
    益，民法第179 條定有明文；又無權占有他人房地，可能獲
    得相當於租金之利益（最高法院61年台上字第1695號判例意
    旨參照）。本件被告吳協華之被繼承人李雁鳴登記為所有權
    人之系爭53建號建物無權占用系爭土地，業如前述，則無權
    占有人獲有相當於租金之不當得利，並致原告受有損害，洵
    堪認定，則原告主張依民法不當得利及侵權行為之法律關係
    ，請求被告吳協華給付原告自起訴時往前推算5 年相當於租
    金之損害，及自起訴狀繕本送達翌日起至返還系爭土地之日
    止，按月於每月1 日給付原告相當於租金之損害，尚非無據
    。又按城市地方房屋之租金，以不超過土地及其建築物申報
    總價額年息10% 為限，此項規定於租用基地建築房屋者準用
    之，土地法第97條第1 項、第105 條分別定有明文，又所謂
    土地價額係指法定地價而言，土地所有人依土地法所申報之
    地價為法定地價，亦為土地法第148 條所明定，查本件原告
    雖主張以系爭土地申報總價額年息10% 計算租金，惟本院審
    酌系爭53建號建物坐落在巷弄內，附近多為低矮平房，土地
    價值尚非甚鉅，有前述航空照片圖資、系爭土地登記謄本等
    可參，認原告主張以申報總價額年息10% 計算租金尚屬過高
    ，應以申報總價額5%計算為適當，而系爭土地於起訴前之93
    至96年間之申報地價均為每平方公尺1 萬300 元，是原告得
    請求被告吳協華給付原告自起訴時往前推算5 年相當於租金
    之不當得利，經核為17萬9 千143 元（計算式：10,3 00 元
    ×69.57 平方公尺×5 ％×5 年＝179,143 元《小數點以下
    4 捨5 入》），又其請求自起訴狀繕本送達翌日即100 年4
    月14日起至返還系爭土地之日止，按月於每月1 日給付原告
    相當於租金之損害，經核為2 千986 元（計算式：10,3 00
    元×69.5 7平方公尺×5 ％×1/12＝2,986 元《小數點以下
    4 捨5 入》），原告於此範圍內之請求金額，並加計自起訴
    狀繕本送達翌日起之法定利息，應屬有據。
五、揆諸以上各節所述，原告於請求被告吳協華（即李雁鳴之繼
    承人）將坐落系爭土地上，門牌號碼新北市○○區○○街2
    巷4 號，面積69.57 平方公尺之地上物（如淡水地政事務所
    複丈成果圖之編號D 部分所示）拆除並騰空土地後，將該部
    分占用土地返還予原告；請求被告吳協華給付原告17萬9 千
    143 元，及自100 年4 月14日起至清償日止，按週年利率5%
    計算之利息；請求被告吳協華自100 年4 月14日起至返還占
    用土地之日止，按月於每月1 日給付原告2 千986 元之範圍
    內為有理由，逾此範圍則屬無據。本件原告之訴為一部有理
    由，一部無理由。
六、原告陳明願供擔保，聲請宣告假執行，就其勝訴部分，經核
    無不合，爰酌定相當擔保金額准許之，至原告敗訴之部分，
    其假執行之聲請失所附麗，應予駁回。
七、本件判決基礎已臻明確，其餘攻防方法及訴訟資料，經本院
    斟酌後，核與判決結果不生影響，不另一一論述。
八、據上論結，原告之訴為一部有理由，一部無理由，依民事訴
    訟法第385 條第1 項前段、第79條、第390 條第2 項，判決
    如主文。
中    華    民    國   100    年    5     月    13    日
                  民事第一庭  法  官  孫曉青
以上正本係照原本作成。
如對本判決上訴，應於判決送達後20日內向本院提出上訴狀。如
委任律師提起上訴者，應一併繳納上訴審裁判費。
中    華    民    國   100    年    5     月    13    日
                              書記官  詹佳佩